【裁判字號】    99,易,728
【裁判日期】    991130
【裁判案由】    背信
【裁判全文】
臺灣臺北地方法院刑事判決               99年度易字第728號
公  訴  人  臺灣臺北地方法院檢察署檢察官
被      告  吳龍城
            孫觀宇
上列被告因背信案件，經檢察官提起公訴（98年度偵續字第558
號），本院判決如下：
    主  文
吳龍城、孫觀宇均無罪。
    理  由
一、公訴意旨係以：被告吳龍城及孫觀宇於民國90年間分別擔任
    臺北縣新店市大鵬華城社區第2屆管理委員會之主任委員與
    監察委員，均係為該社區全體住戶處理事務之人。依大鵬華
    城規約第2條第2項約定，共用部分應供全體區分所有權人及
    住戶共同使用，非經規約或區分所有權人會議之決議，不得
    約定為專用部分，渠等2人身為管委會主委、監委，自應對
    規約內容知之甚詳，竟共同意圖為第三人詹舜堯（業經另案
    不起訴處分）之不法利益，明知該社區活動中心後方之空地
    （下稱系爭空地）係共用部分，且未經規約或區分所有權人
    會議決議約定得為專用，仍於90年8月16日，由2人以該社區
    法定代理人之身分與詹舜堯簽訂房屋租賃契約（下稱系爭租
    約），契約書載明詹舜堯除得使用租賃物即活動中心1樓外
    ，尚得無償使用系爭空地，並得於周圍加築欄杆形成專用空
    間，而為違背任務之行為，致社區其他住戶無法使用系爭空
    地，因而受有損害，因認被告2人涉犯刑法第342條第1項之
    背信罪嫌云云。
二、證據能力之意見：
（一）卷附大鵬華城社區第2屆管理委員會開會通知、簽到單及
      會議紀錄的內容，係為證明舉行會議經過的事實，並未引
      用任何人之供述，故核屬文書證據的性質，自無傳聞法則
      的適用。
（二）以下其餘本院援引之事證，當事人於準備程序中並未爭執
      證據能力，且於本院審理期日提示時，均未就此再行聲明
      異議，經本院審認結果，尚無不得為證據之情形，且以之
      作為證據尚屬適當，依刑事訴訟法第159條之5之規定，均
      認有證據能力。
三、按犯罪事實應依證據認定之，無證據不得認定犯罪事實；又
    犯罪嫌疑不足者，應為不起訴之處分，刑事訴訟法第154條
    第2項、第252條第10款定有明文。次按事實之認定，應憑證
    據，如未能發現相當證據，或證據不足以證明，自不得以推
    測或擬制之方法，以為裁判基礎；又認定不利於被告之事實
    ，需依積極證據，苟積極證據不足為不利於被告事實之認定
    時，即應為有利於被告之認定，更不必有何有利之證據（最
    高法院40年臺上字第86號、30年上字第816號判例參照）。
    而所謂「積極證據足以為不利被告事實之認定」，根據同院
    76年台上字第4986號判例意旨，係指據為訴訟上證明之全盤
    證據資料，在客觀上已達於通常一般之人均不致於有所懷疑
    、而得確信被告確曾犯罪之程度；若未達到此一程度，而有
    合理懷疑之存在時，即無從為有罪之確信。且告訴（發）人
    之指訴，係使被告受刑事訴追為目的，是其陳述是否與事實
    相符，仍應調查其他證據以資審認（最高法院30年上字第81
    6號、52年臺上字第1300號判例意旨參照）。再者，刑法上
    第342條之背信罪，以行為人有取得不法利益或損害本人利
    益之意圖為必要，且此所謂「利益」，係指財產或財產上之
    利益，並須有「違背任務」之行為，若無違背任務之行為，
    或不具此意圖，即屬欠缺意思要件，抑或僅因處理事務怠於
    注意，致其事務生不良之影響，則為處理事務之過失問題，
    均難律以本條之罪（最高法院22年上字第3537號、29年上字
    第820號、第1858號、30年上字第1210號、49年臺上字第
    1530 號、53年臺上字第2429號判例及85年度臺上字第6094
    號、86 年度臺上字第2974號、87年度臺上字第2450號判決
    可資參照）。
四、公訴人認被告2人涉有上開犯嫌，無非係以告訴人黃適欽指
    述、證人張瓊榮證述及大鵬華城社區各委員暨工作人員職掌
    、大鵬華城社區規約、房屋租賃契約書、辦理托兒所招標須
    知及現場照片等資為論據。訊據被告吳龍城、孫觀宇固不否
    認於90年間分別擔任大鵬華城社區第2屆管理委員會之主任
    委員與監察委員，而為該社區全體住戶處理事務，又於90年
    8月16日，渠以該管理委員會法定代理人身分與臺北縣私立
    德傳托兒所負責人詹舜堯簽訂系爭租約，載明承租人除得使
    用租賃物即活動中心1樓外，尚得無償使用系爭空地，並得
    於該空地周圍加築欄杆之約款等節固不爭執，惟均矢口否認
    有何背信犯行，辯稱略以：系爭空地是經過90年第2屆管委
    會第8次委員會會議討論表決決議通過的，渠均根據規約來
    執行管委會的決議，只是出面代表來簽約而已。又系爭空地
    並非出租給詹順堯的，是給托兒所使用的等語。
五、經查：
（一）被告吳龍城、孫觀宇於90年間擔任上開管委會職務，及渠
      代表大鵬華城社區管理委員會與臺北縣私立德傳托兒所負
      責人詹舜堯簽訂系爭租約，約定自90年8月16日起至100
      年10月15日止，將大鵬華城活動中心1樓出租供承租人經
      辦托兒所用，另於契約書第8條第10、17款約定：「租賃
      房屋外後側靠甲車道旁便道兼臨時停車場圍牆間空地，得
      應乙方（承租人）需求無償提供乙方使用，但不得作為常
      態性借用」、「為維護托兒所上課安寧避免閒雜人影響，
      甲方（出租人）同意乙方沿著活動中心兩側水溝加築欄杆
      ，以維托兒所上課品質，若因而增加稅賦支出，則賦稅差
      額及設置費用由乙方負擔」等節，業據被告2人所不爭執
      ，並有卷附大鵬華城社區各委員暨工作人員職掌及房屋租
      賃契約書可證，均堪認為真實。又系爭空地在使用上不具
      獨立性，亦非區分所有之標的，自屬公寓大廈管理條例所
      稱之共用部分亦明。
（二）再查，大鵬華城社區第2屆管理委員會於90年8月13日召開
      第8次委員會議，會議中經出席委員表決決議將系爭空地
      無償供給德傳托兒所使用乙節，業經證人即當時擔任管理
      委員會委員之與會者郭錦月、林寶治、吳金爐等人於另案
      偵查中均結稱：「（提示90年8月13日開會簽到紀錄，問
      ：該次開會的簽到單是否是你們本人之簽名？）是。（問
      ：該次開會有無討論社區托兒所後方空地要無償借給托兒
      所使用？）有。（問：會議結果有無同意要借給詹舜堯？
      ）有同意。（問：是該次管理委員會的決議？）是。（問
      ：到底是借給托兒所還是詹舜堯？）我們是無償借給托兒
      所，因為我們與托兒所是租賃關係，我們並不是要借給詹
      舜堯」等語明確（見98年度偵字第23798號偵卷第14頁）
      ，並有卷附該次管理委員會開會通知、簽到單及會議紀錄
      在卷可佐（見本院卷第188頁以下），此情堪以認定。又
      依大鵬華城規約第5條規定，該社區管理委員會職務行使
      ，係以會議決議方式行之，且就管理委員會開會議案表決
      情形，證人即當時同任管理委員會委員之張瓊榮於本院審
      理中證稱：「實際會議上監察委員幾乎不參與表決的，只
      有在決議的內容有牴觸規約的時候才會出面糾舉。主任委
      員原則上是不參與表決，只有在兩邊票數相同時，才會出
      來表決」等語，則依證人所述實際會議運作流程，當時分
      別擔任主任委員、監察委員之被告吳龍城、孫觀宇2人於
      系爭空地是否無償供托兒所使用之議案中應未參與投票表
      決，是渠對於該議案議決的意思形成並未與有原因力，亦
      查無事證足認有何積極行為促成該議案之通過，故渠辯稱
      ：依規約執行管委會的決議行事等語，應屬有據，渠既未
      參與表決，僅單純依管委會的決議執行事務，自難謂渠有
      何違背管委會主任委員及監察委員職務之背信行為。佐以
      ，依大鵬華城規約34條及授權訂定大鵬華城社區各委員暨
      工作人員職掌等相關規定，該社區主任委員對外代表社區
      ，並依管委會決議負責執行，就共同部分出租（借）等契
      約亦屬其掌理事務，另監察委員於管委會決議授權主任委
      員對外簽署契（合）約時負有副署之職掌，有上開規定條
      文在卷可認，故系爭租約書出租人法定代理人欄以「主任
      委員吳龍城、監察委員孫觀宇」名義用印，亦與上開規約
      及子法無悖，是被告2人所辯僅係受任代表管委會而出面
      與承租人締結契約乙節，堪可採信，亦與規約所定渠擔任
      職務之掌理事項相符，足認渠確無違背管委會主任委員或
      監察委員應盡任務之行為及故意，與背信犯行之成立要件
      有間。
（三）又查，依大鵬華城規約第2條第2項規定：「大鵬華城法定
      空地...及活動中心為共用部分，應供全體區分所有權人
      及住戶共同使用，非經規約或區分所有權人會議決議，不
      得約定為約定專用部分（活動中心使用管理辦法如附件）
      」，將活動中心使用管理辦法援為規約附件，再依該管理
      辦法第2、4點等規定，約定活動中心有關管理、使用授權
      管理委員會辦理，另特約地上1樓作為托兒所使用，並由
      管委會應成立專案小組辦理招標事宜，合約亦經管委會審
      理通過後授權主任委員簽約等節，均有卷附相關規定可按
      ，是探求上開規約暨附件子法整體意旨，該社區住戶形諸
      規約之原意，確有授權管理委員會辦理活動中心1樓托兒
      所招標事宜。又依證人張瓊榮於本院審理中復結稱：「我
      只知道系爭空地是租給托兒所，但是托兒所的負責人是誰
      我不曉得...委員每個月有看財務報表，那個托兒所每個
      月有20幾萬的租金收入，很少有人會在意是租給誰，我只
      在意有無收入而已」、「我知道托兒所有跟管委會簽約，
      這個事情對社區來講是大事情，而且是大收入，為了這個
      事情，社區管委會20個委員，開了最少4、5次以上的會議
      ，會議中到托兒所的招牌的樣式如何尺寸，要經過我們同
      意才可以設，已經討論到很細了，可是我現在已經不記得
      空地有沒有涵蓋到他的租賃契約範圍裡面」、「規約上面
      就有寫托兒所招標經由管委會的委員來討論。社區有設置
      管委會，所以社區住戶就授權給管委會，由管委會來處理
      ，這也是管委會的功能。規約裡面也有提到活動中心的使
      用辦法跟租出去的價錢」等語，亦認由管委會委員討論、
      處理托兒所招標事宜，符合規約及設置管委會之本旨，並
      證稱因為社區活動中心出租供作托兒所使用攸關大宗租金
      收益，屬社區重大事項，該案經管理委員會多次召開會議
      ，對於細節內容均進行實質討論，依上開規約暨附件意旨
      及證人張瓊榮證述情詞，即難認管理委員會委員或被告2
      人執行事務有何違背住戶授權委託，或有何故意違反規約
      之舉。衡以，社區住戶眾多，召開有效之區分所有權人會
      議並非易事，就規約已定授權事項，本難期遇事即逐案召
      開住戶大會進行討論、表決，是公寓大廈管理條例第36條
      有規定管理委員會之職務內容，賦予管理委員會本於維護
      全體住戶之權益，得依職務權限執行職務，縱本件管理委
      員會委員就系爭空地提供承租人無償使用乙案之決議，未
      經區分所有權人會議之事前授權或事後追認，致決議程序
      或內容有何違反公寓大廈管理條例規定，或承租人於契約
      履行期間使用租賃物實際狀況未符部分區分所有權人期望
      認知，惟此或因管理委員會處理事務過程中疏於注意所生
      之民事糾紛，或係事後租賃履行或行政管理議題，尚難遽
      謂被告2人於管理委員決議行為當時有意圖取得不法利益
      或損害區分所有權人利益之刑事背信犯意。是以，本件自
      大鵬華城社區管理委員會辦理活動中心招標出租供托兒所
      使用處理過程觀之，均乏事證可認渠係出於為自己或第三
      人取得不法利益或損害住戶利益意圖，益徵被告2人辯稱
      經由管理委員會辦理托兒所招標結果，渠執0行決議內容
      ，出面代表締結系爭租約，係依身分職務遵循當時規範行
      事，並非虛妄，本件自屬欠缺背信罪之意思要件。
（四）佐以，證人張瓊榮另結稱：「系爭空地的周圍有架設欄杆
      ，我不曉得欄杆是何人架設的，但是我跟樓下鄰居聊天的
      時候，他們是講說怕小孩子亂跑，如果沒有欄杆去阻絕的
      話，怕會有危險，畢竟那個是開放的空間，所以有設置欄
      杆圍也好，而且那個欄杆也不高」、「托兒所營運期間社
      區沒有印象有住戶去反對托兒所將後方空地圍起來使用」
      、「社區托兒所後方空地用欄杆圍起來，對我個人是不會
      影響到使用空地的權利，那時候我帶別人的小孩去玩也不
      會被攔阻」、「當時1樓的辦公室租給托兒所，下班以後
      ，就沒有辦法從那個辦公區域進去系爭空地，只能從空地
      旁邊的欄杆所設置的出入門出入，那個門有時候有鎖有時
      候沒有鎖」、「在我擔任委員的期間，我這棟住戶沒有向
      我反應托兒所設置欄杆影響到其他小孩去使用那塊空地」
      等語，亦證稱一般住戶仍得進出系爭空地及使用其上遊憩
      設施，所為設施係為維護幼兒人身安全而設等情，自難認
      有何致生損害於區分所有權人之財產權或財產利益之情，
      而不得逕以刑法背信罪相繩。
（五）從而，被告吳龍城、孫觀宇分別擔任大鵬華城社區第2屆
      管理委員會之主任委員與監察委員，代表管理委員會簽訂
      系爭租約，僅依規約執行對外代表簽約及副署之任務，並
      無違背任務之行為，亦乏事證認渠有取得不法利益或損害
      住戶利益之意圖，復未有何致其他社區居民財產上之損害
      ，自難遽認渠有背信之犯行。
六、綜上，本件證據無法證明被告吳龍城、孫觀宇2人有檢察官
    所指前開犯行。此外，本院復查無其他積極證據足以證明被
    告2人犯罪，揆諸上開法條及判例意旨，自難僅憑告訴人片
    面指訴，遽入被告於罪，本件不能證明被告2人犯罪，自應
    依法為無罪之諭知。
據上論斷，依刑事訴訟法第301條第1項，判決如主文。
本案經檢察官高維駿到庭執行職務。
中    華    民    國    99    年    11    月    30    日
              刑事第13庭  審判長法  官  許泰誠
                                法  官  陳君鳳
                                法  官  林瑋桓
以上正本證明與原本無異。
如不服本判決應於收受送達後10日內向本院提出上訴書狀，並應
敘述具體理由；其未敘述上訴理由者，應於上訴期間屆滿後20日
內向本院補提理由書（均須按他造當事人之人數附繕本）「切勿
逕送上級法院」。告訴人或被害人如對於本判決不服者，應具備
理由請求檢察官上訴，其上訴期間之計算係以檢察官收受判決正
本之日期為準。
                                書記官  鄭伊芸
中    華    民    國    99    年    11    月    30    日

司法院資訊處製作；財團法人民間司法改革基金會備份。
